ACORDAO-COMPLETO-2530988

ACÓRDÃO 1708/2022 ATA 8/2022 - PRIMEIRA CÂMARA

VISTOS, relatados e discutidos estes autos de embargos de declaração opostos pelo Sr. Maycon Bermond Avila, ex-sócio administrador da Drogaria Alfredense Ltda. - EPP/Drogaria Alfredo Chaves, em face do Acórdão 981/2021-TCU-Primeira Câmara;
ACORDAM os ministros do Tribunal de Contas da União, reunidos em sessão da Primeira Câmara, diante das razões expostas pelo relator, em:
9.1. conhecer dos embargos, com fulcro nos arts. 32 e 34 da Lei 8443/1992, para, no mérito, acolhê-los, de forma a afastar a contradição detectada, nos termos dos esclarecimentos constantes do voto que acompanha este acórdão, mantendo-se a íntegra da deliberação embargada;
9.2. notificar o embargante acerca da presente deliberação.

Embargos de declaração interposto contra deliberação que negou provimento ao recurso de reconsideração interposto pelo responsável contra o julgado que o condenou ao pagamento do débito apurado e da multa arbitrada com fundamento no art. 57 da Lei 8.443/1992.

Primeira Câmara

Fundo Nacional de Saúde - MS.

3.2. Recorrente: Maycon Bermond Avila (XXX.761.137-XX).

13.1. Ministros presentes: Walton Alencar Rodrigues (Presidente), Benjamin Zymler, Vital do Rêgo (Relator) e Jorge Oliveira.
13.2. Ministros-Substitutos presentes: Augusto Sherman Cavalcanti e Weder de Oliveira.

VITAL DO RÊGO

Ministro Vital do Rêgo.

O Sr. Maycon Bermond Avila, ex-sócio administrador da Drogaria Alfredense Ltda. - EPP/Drogaria Alfredo Chaves, opôs embargos de declaração em face do Acórdão 981/2021-TCU-Primeira Câmara, por meio do qual este Tribunal negou provimento ao recurso de reconsideração por ele interposto contra o Acórdão 4677/2020-TCU-Primeira Câmara, que julgou irregulares suas contas e o condenou, solidariamente com outro responsável, ao pagamento do débito apurado e da multa arbitrada com fundamento no art. 57 da Lei 8.443/1992.
2.	Na origem, este processo de tomada de contas especial foi instaurado em desfavor da empresa Drogaria Alfredense Ltda. e de seus sócios, em razão da aplicação irregular dos recursos do Sistema Único de Saúde (SUS) no âmbito do Programa Farmácia Popular do Brasil - Aqui Tem Farmácia Popular (PFPB) , no período de janeiro de 2013 a fevereiro de 2014.
3.	A condenação do embargante decorreu de sua atuação como sócio administrador da pessoa jurídica, responsável, por conseguinte, pelos atos de gestão da referida empresa, questionados nestes autos.
4.	O embargante apontou a existência de contradição no julgado em relação ao cômputo da prescrição.
5.	Segundo sustentou, o termo inicial da contagem do prazo para fins prescricionais a ser adotado, segundo as premissas do julgado embargado, seria 1/10/2013, data da última imputação de débito ao embargante.
6.	Considerado o prazo prescricional de cinco anos, à luz da jurisprudência do Supremo Tribunal Federal e aplicado, segundo aduz, no próprio acórdão embargado, o termo final para a notificação inicial terminaria em 1/10/2018, muito antes da efetiva citação do embargante, ocorrida em 19/2/2019.
7.	Assim, argumentou restar caracterizada a prescrição no caso concreto, em relação ao embargante, o que deveria ter sido reconhecido no acórdão embargado.
	
É o relatório.

Wands Salvador Pessin (OAB/ES 10.418).

Não atuou.

EMBARGOS DE DECLARAÇÃO. CARACTERIZADA A OCORRÊNCIA DO VÍCIO APONTADO. ACOLHIMENTO SEM ALTERAÇÃO DE MÉRITO DO JULGADO EMBARGADO.

TOMADA DE CONTAS ESPECIAL (TCE)

não atuou.

Em exame, embargos de declaração opostos pelo Sr. Maycon Bermond Avila, ex-sócio administrador da Drogaria Alfredense Ltda. - EPP/Drogaria Alfredo Chaves, em face do Acórdão 981/2021-TCU-Primeira Câmara, por meio do qual este Tribunal negou provimento ao recurso de reconsideração por ele interposto contra o Acórdão 4677/2020-TCU-Primeira Câmara, que julgou irregulares suas contas e o condenou, solidariamente com outro responsável, ao pagamento do débito apurado e da multa arbitrada com fundamento no art. 57 da Lei 8.443/1992.
Originalmente, este processo de tomada de contas especial foi instaurado em desfavor da empresa Drogaria Alfredense Ltda. e de seus sócios, em razão da aplicação irregular dos recursos do Sistema Único de Saúde (SUS) no âmbito do Programa Farmácia Popular do Brasil - Aqui Tem Farmácia Popular (PFPB) , no período de janeiro de 2013 a fevereiro de 2014. 
A condenação do embargante decorreu de sua atuação como sócio administrador da pessoa jurídica, responsável, na linha da jurisprudência deste Tribunal, pelos atos de gestão da referida empresa, questionados nestes autos.
O embargante apontou a existência de contradição no julgado em relação ao cômputo da prescrição.
Segundo sustentou, o termo inicial da contagem do prazo para fins prescricionais a ser adotado, segundo as premissas do julgado embargado, seria 1/10/2013, data da última imputação de débito ao embargante.
Considerado o prazo prescricional de cinco anos, à luz da jurisprudência do Supremo Tribunal Federal e aplicado, segundo aduz, no próprio acórdão embargado, o termo final para a notificação inicial terminaria em 1/10/2018, muito antes da efetiva citação do embargante, ocorrida em 19/2/2019.
Assim, argumentou restar caracterizada a prescrição no caso concreto, em relação ao embargante, o que deveria ter sido reconhecido no acórdão embargado.
Feito esse breve histórico, passo a decidir.
Desde já entendo que os embargos podem ser conhecidos, por atenderem aos requisitos de admissibilidade, para, no mérito, serem acolhidos, para afastar a contradição apontada.
De fato, o embargante logrou comprovar sua retirada da sociedade empresarial no dia 1/10/2013, data utilizada para delimitar sua responsabilização nos fatos apurados nestes autos.
Dessa forma, o termo inicial da contagem do prazo prescricional, diferentemente do apontado pela unidade técnica, cujas conclusões foram por mim adotadas como razões de decidir, deve ser a data apontada pelo embargante.
Ocorre que, a despeito dos argumentos apresentados, não têm eles o condão de promover qualquer modificação na parte dispositiva do acórdão embargado.
Isso porque, conforme esclarecido pela unidade técnica, no trecho a seguir transcrito da manifestação que integrou o relatório do acórdão recorrido, várias foram as interrupções no prazo prescricional ocorridas no caso concreto:
11.5. No regime da Lei 9.873/1999, a prescrição se interrompe "por qualquer ato inequívoco, que importe apuração do fato" (art. 2º, II) . Os exemplos típicos, no caso em exame, são a visita in loco, de 9 a 10/12/2014 (peça 2, p. 3 e peça 41, p. 5 e 7) ; o Relatório de Auditoria nº 14702, gerado em 12/2/2015 (peça 2, p. 2) ; o Relatório Complementar de Auditoria nº 14702, gerado em 10/4/2017 (peça 41, p. 2) ; as notificações realizadas em 20/1/2016, 28/4/2017 e 7/8/2017 (peça 43, p. 5 e 9 e peça 45, p. 3 e 8) ; o Relatório de TCE 183/2017, de 16/8/2017 (peça 60) , o relatório de auditoria 169/2018 da Controladoria-Geral da União de 1º/3/2018 (peça 61) , os exames técnicos de 12/9/2018 e 1º/8/2019 (peças 71 e 112) . Com esse fundamento, a prescrição foi interrompida em 9/12/2014, 12/2/2015, 20/1/2016, 10/4/2017, 28/4/2017, 7/8/2017, 16/8/2017, 1º/3/2018, 12/9/2018 e 1º/8/2019.
Dessa forma, ainda que a contagem inicial do prazo prescricional previsto pela Lei 9.873/1999 fosse iniciada no dia 1/10/2013, a citação do responsável em 19/2/2019 ocorreu antes do transcurso do prazo de cinco anos ali previsto.
Destaco, por outro lado, que as manifestações da Secretaria de Recursos têm incluído a análise dos diversos cenários que poderiam ser aplicados à questão da prescrição, mesmo que a questão não tenha sido suscitada pelas partes, como no caso em exame, haja vista os diversos questionamentos apresentados após o julgamento do RE 636.886, pelo Supremo Tribunal Federal.
A análise efetivada pela unidade técnica não tem por finalidade indicar a opção jurisprudencial desta Corte de Contas em relação às legislações ali mencionadas. Objetiva, tão somente, avaliar todos os cenários possíveis para a caracterização de eventual prescrição no caso concreto, antecipando-se a eventuais questionamentos aduzidos pelas partes.
Sobre a questão da prescrição, esclareço que me filio ao entendimento de que o RE 636.886 deliberou pela aplicação da Lei 6.830/1980 (Lei de Execução Fiscal) à ação de execução de acórdão do TCU e somente nessa etapa processual. Nada mencionou, entretanto, sobre o prazo para a constituição do título executivo, referente ao acórdão condenatório.
Essa posição coincide com o que restou decidido pelo STF no julgamento dos embargos opostos pela União naquele recurso extraordinário, como pode ser visto na seguinte passagem do voto do relator, e. Min. Alexandre de Moraes:
"Nenhuma consideração houve acerca do prazo para constituição do título executivo, até porque esse não era o objeto da questão cuja repercussão geral foi reconhecida no Tema 899, que ficou adstrito, como sobejamente já apontado, à fase posterior a formação do título". 
Diante disso, considerando que as decisões deste Tribunal têm mantido, à unanimidade, a tese da imprescritibilidade da pretensão ressarcitória no âmbito do controle externo (Acórdão 5236/2020-TCU-Primeira Câmara, 6.171/2020-TCU-2ª Câmara, 6.084/2020-TCU-1ª Câmara, 5.681/2020-TCU-2ª Câmara, 6.846/2020-TCU-2ª Câmara, 6.676/2020-TCU-2ª Câmara, 6.707/2020-TCU-2ª Câmara, 6.473/2020-TCU-1ª Câmara, 6.466/2020-TCU-1ª Câmara, 6.465/2020-TCU-1ª Câmara, dentre outros) , em meus julgados tenho optado por seguir a mesma linha, aplicando tal entendimento para o débito e mantendo a posição vigente nesta Casa quanto ao prazo prescricional da pretensão punitiva, nos termos do que restou decidido no incidente de uniformização de jurisprudência apreciado pelo Acórdão 1441/2016-TCU-Plenário.
Por fim, destaco que, na linha da jurisprudência assente desta Corte de Contas, a contradição apta a ser sanada pela oposição dos embargos declaratórios é a que se estabelece entre os termos da própria decisão e não a que porventura exista entre as razões de decidir e a doutrina, a jurisprudência ou a interpretação do ordenamento jurídico que o recorrente entenda adequada. Nesse sentido, o Acórdão 4057/2010-TCU-Primeira Câmara.
	Diante do exposto, voto pela adoção da minuta de acórdão que ora trago ao exame deste colegiado.
TCU, Sala das Sessões, em 29 de março de 2022.
Ministro VITAL DO RÊGO 
Relator